臺灣高等法院刑事裁定
110年度毒抗字第253號
抗  告  人
即  被  告  李進雄


                    （現於法務部○○○○○○○○附設勒戒所執行觀察勒戒中）
上列抗告人因聲請施以強制戒治案件，不服臺灣新北地方法院11
0年度毒聲字第392號，民國110年2月5日裁定（聲請案號：臺灣
新北地方檢察署110年度聲戒字第37號），提起抗告，本院裁定
如下：
    主  文
抗告駁回。
    理  由
一、原裁定意旨略以：抗告人即被告甲○○前於民國94年間因施用
    第二級毒品案件，經原審法院以94年度毒聲字第826號裁定
    送觀察勒戒，因無繼續施用毒品之傾向，94年6月10日釋放
    出所執行完畢，並經臺灣新北地方檢察署檢察官以94年度毒
    偵字第2651號為不起訴處分確定。又於上開觀察勒戒執行完
    畢3年後再犯本案施用第二級毒品案件，經原審法院依毒品
    危害防制條例第20條第3項、第1項規定，以109年度毒聲字
    第439號裁定送勒戒處所觀察、勒戒，並於109年12月16日入
    勒戒處所執行，嗣經法務部○○○○○○○○附勒戒所依被告之前科
    紀錄與行為表現、臨床評估及社會穩定度綜合評估後，認有
    繼續施用毒品之傾向等情，有上開裁定、本院被告前案紀錄
    表、法務部○○○○○○○○110年1月19日新戒所衛字第1100700184
    0號函所附該所有無繼續施用毒品傾向證明書、有無繼續施
    用毒品傾向評估標準紀錄表各1份附卷可稽，而上開評估標
    準紀錄表確係由符合醫師資格之人所為專業上之評斷，並無
    程序違法之情狀。再觀該評估標準紀錄表記載之評分，係該
    所相關專業知識經驗人士，於被告觀察、勒戒期間，依其本
    職學能在各該具體項目，就個案之臨床實務及相關事證，一
    一評估後所為之綜合判斷，自得憑以判斷被告有無繼續施用
    毒品傾向之證明。是本件被告經觀察、勒戒後，既經認定有
    繼續施用毒品傾向，則檢察官聲請將被告令入戒治處所強制
    戒治，即屬有據，應予准許等語。
二、抗告意旨略以：
㈠、新戒所衛字第11007001840號之有無繼續施用毒品傾向證明書
    ，其係依抗告人之前科紀錄與行為表現、臨床評估及社會穩
    定度綜合評估而判定。惟109年1月15日修法將五年後再犯毒
    品危害防制條例第10條第2項之罪者，放寬為三年後，不因
    其間是否另犯該罪經起訴、判刑或執行而受影響（最高法院
    109年度台上字第3098號、第3260號判決意旨參照）。故就
    其前科紀錄列入評估項目，即與立法放寬意旨不符，不具客
    觀性之判定原則，更顯擅斷或濫權等不當情事，亦違憲法第
    7條平等權，與刑法第2條有所牴觸，抗告人實難折服。
㈡、刑法第88條及保安處分條例明載：施用毒品者，有所謂身癮
    及心癮，其身癮當可於短期內戒除，欲解除施用者體內毒素
    ，必須於查獲後即送往禁戒處所施以治療，始能達到禁戒之
    醫療功能，心癮之戒除則費時，爰以一年以下為其禁戒治療
    之期間即強制戒治之目的，至無必要時，由法院免其處分之
    執行。請貴院詳查，抗告人於109年5月底即自主戒除，新北
    地檢署傳喚，亦遵從報到執行觀察勒戒，足見抗告人已無身
    癮、心癮，請給抗告人重新做人之機會，撤銷原裁定等語。
三、按觀察、勒戒後，檢察官或少年法院（地方法院少年法庭）
    依據勒戒處所之陳報，認受觀察、勒戒人無繼續施用毒品傾
    向者，應即釋放，並為不起訴之處分或不付審理之裁定；認
    受觀察、勒戒人有繼續施用毒品傾向者，檢察官應聲請法院
    裁定或由少年法院（地方法院少年法庭）裁定令入戒治處所
    強制戒治，其期間為六個月以上，至無繼續強制戒治之必要
    為止，但最長不得逾一年，毒品危害防制條例第20條第2項
    定有明文。次按勒戒處所應注意受觀察、勒戒人在所情形，
    經醫師研判其有或無繼續施用毒品之傾向後，至遲應於觀察
    、勒戒期滿7日前，陳報該管檢察官或少年法院（庭），觀
    察勒戒處分執行條例第8條第1項亦定有明文。依據上開規定
    ，受觀察、勒戒人有無繼續施用毒品之傾向，應由醫師研判
    。而關於有無繼續施用毒品傾向之評估標準，法務部已頒布
    「有無繼續施用毒品傾向評估標準評分說明手冊」、「有無
    繼續施用毒品傾向評估標準紀錄表」，上開評分說明手冊業
    已載明判定之原則：「受觀察勒戒人入所後，經過二週時間
    的觀察、勒戒，由處所及醫療人員依據其各項紀錄、資料及
    觀察勒戒期間之行為表現，加以評分。在勒戒人入所四至六
    週後，可再做一次評估以做必要之評分修正。每一大項皆有
    靜態因子與動態因子。先以靜態因子分數評分，靜態因子分
    數總分在60分（含）以上為『有繼續施用毒品傾向』；60分以
    下，與動態因子分數相加，如果總分在60分（含）以上，為
    『有繼續施用毒品傾向』」。是被告有無「繼續施用毒品傾向
    」，係依具體個案之臨床實務及相關事證等情綜合判定，有
    其相當之專業依據及標準，且涉及專門醫學，又衡酌強制戒
    治之目的，係為協助施用毒品者戒斷毒品之心癮及身癮所為
    之保安處分類型，而該評估標準係適用於每一位受觀察、勒
    戒處分之人，具一致性、普遍性、客觀性，倘其評估由形式
    上觀察，無擅斷或濫權等明顯不當之情事，法院宜予尊重。
四、經查：
㈠、被告因違反毒品危害防制條例案件，經臺灣新北地方法院以1
    10年度毒聲字第392號裁定送觀察、勒戒，被告於觀察、勒
    戒期間，經法務部○○○○○○○○附設勒戒處所評分結果：①前科
    紀錄與行為表現部分合計為56分（毒品犯罪相關司法紀錄「
    有，5筆」計50分【本院按：被告於88年、94年間各有觀察
    、勒戒紀錄，另於94年、95、108年間各有因施用毒品判處
    罪刑紀錄】、首次毒品犯罪年齡「31歲以上」計0分、其他
    犯罪相關紀錄「有，2筆」計4分、入所時尿液毒品檢驗「無
    藥物反應」計0分，上開靜態因子合計為54分；所內行為表
    現：「持續於所內抽菸」為2分，上開動態因子合計為2分）
    ；②臨床評估部分合計為15分（多種毒品濫用「無」計0分、
    合法物質濫用「有、種類：菸」計2分、使用年數為「超過1
    年」計10分，上開靜態因子合計為12分；臨床綜合評估【含
    病識感、動機、態度、就醫意願】評定為「輕度」計3分，
    上開動態因子合計為3分）；③社會穩定度部分合計為0分。
    以上總分合計為71分（靜態因子共計66分，動態因子共計5
    分），經評定為「有繼續施用毒品傾向」等情，此有法務部
    ○○○○○○○○附勒戒所之「有無繼續施用毒品傾向證明書」及「
    有無繼續施用毒品傾向評估標準紀錄表」各1件附卷可稽（
    見109年度毒偵字第4698號偵查影卷【下稱毒偵卷】第42、4
    3頁）。該勒戒所綜合評分者係依個案之臨床實務及具體事
    證，判定被告為「有繼續施用毒品傾向」，是以原審據此令
    被告入戒治處所強制戒治洵屬有據，於法並無違誤。
㈡、查被告前於88年、94年間共有2次因施用毒品受觀察、勒戒執
    行之紀錄，另於94年、95年、108年間各有因施用毒品而經
    判處罪刑之紀錄，有本院被告前案紀錄表在卷可按，總計有
    5次與毒品相關之前科紀錄，計50分，其中108年間該次【臺
    灣新北地方法院108年度簡字第536號案件】更甫於109年3月
    25日判決確定，被告旋於約兩個月後之同年5月28日再犯本
    案，可彰顯被告戒除毒品之意志不堅，此等施用毒品紀錄自
    非不得作為被告是否有繼續施用毒品傾向之判定標準，且詳
    載於本院前案紀錄表及各該司法文書上，顯非抗告意旨所稱
    不具客觀性之判定原則，嗣再由醫師依據臨床實務及相關事
    證等情綜合判定，有相當之專業依據及標準，亦無擅斷或濫
    權等明顯不當之情事，更與憲法第7條及刑法第2條無違。至
    109年1月15日修法將毒品危害防制條例第20條及第23條之「
    五年後再犯」修正為「三年後再犯」，係放寬施用毒品者適
    用觀察、勒戒之標準，抗告意旨所引最高法院判決中所謂「
    不因其間是否另犯該罪經起訴、判刑或執行而受影響」，係
    指此次再犯如距最近一次觀察、勒戒或強制戒治執行完畢後
    已超過三年者，不論中間是否有因為犯施用毒品罪而經論罪
    科刑，都應再施以觀察、勒戒，與強制戒治並無關連，更無
    排除以被告之施用毒品前案紀錄列為繼續施用毒品傾向與否
    判定標準之意，此部分之抗告意旨，實有誤會（本案被告若
    於修法前，本應逕行判處罪刑，修法後因應其所提最高法院
    最新見解，方改為觀察、勒戒，無論如何，都跟強制戒治之
    判定標準無關）。
㈢、至抗告意旨稱其在109年12月入所執行觀察、勒戒前即已自主
    戒除之情事，此部分已於評分項目中，入所時尿液毒品檢驗
    「無藥物反應」計0分，及臨床綜合評估【含病識感、動機
    、態度、就醫意願】評定為「輕度」計3分（按此部分最高
    可評為7分），均已為較有利於被告之評定，自難以此認原
    評估結果有違誤之處。
五、綜上所述，本件檢察官之聲請洵屬有據，原裁定依毒品危害
    防制條例第20條第2項，裁定被告令入戒治處所施以強制戒
    治，其期間為6個月以上，至無繼續強制戒治之必要為止，
    但最長不得逾1年，經核其認事用法，並無違誤。被告執前
    開事由提起本件抗告，核無理由，應予駁回。
據上論斷，應依刑事訴訟法第412條，裁定如主文。
中　　華　　民　　國　　110 　年　　2 　　月　　26　　日
                  刑事第二十庭  審判長法　官  王復生
                                      法　官  蕭世昌  
                                      法　官  張紹省
以上正本證明與原本無異。
不得再抗告。
                                      書記官  莫佳樺
中　　華　　民　　國　　110 　年　　3 　　月　　4 　　日